臺灣士林地方法院民事判決　　　　　　 96年度重訴字第131號
原　　　告　乙○○
被　　　告　甲○○
　　　　　　丙○○
訴訟代理人　丁○○
上列當事人間分割共有物事件，本院於民國96年8 月22日言詞辯
論終結，判決如下：
    主  文
兩造共有如附表所示之土地准予變賣，所得價金，按兩造如附表
所示應有部分比例分配之。
訴訟費用新臺幣萬肆仟佰陸拾陸元由被告丙○○負擔二分之
一即新臺幣壹萬柒仟壹佰捌拾元，被告甲○○負擔四分之一即
新臺幣捌仟伍佰玖拾壹元，餘由原告負擔。
    事實及理由
壹、程序方面：
    按訴訟標的對於共同訴訟之各人必須合一確定者，共同訴訟
    人中一人之行為有利益於共同訴訟人者，其效力及於全體；
    不利益者，對於全體不生效力。民事訴訟法第56條第1 款定
    有明文。分割共有物之訴訟為固有之必要共同訴訟，其訴訟
    標的對於共同訴訟之各人必須合一確定，從而即有民事訴訟
    法第56條第1 款規定之適用。查本件被告甲○○於言詞辯論
    時對於原告主張之訴訟標的認諾，而共同訴訟人中之認諾行
    為，係屬不利於其他共同訴訟人之行為，依前揭法條說明，
    應視為對於全體不生效力，是自不能本於被告甲○○之認諾
    ，而為被告敗訴之判決，合先敘明。
貳、實體方面：
一、原告起訴主張：坐落臺北市○○區○○段4 小段509 、510
    地號土地（以下簡稱系爭土地）為兩造共有，原告及被告甲
    ○○應有部分各4 分之1 ，被告丙○○應有部分2 分之1 ，
    兩造就分割方法無法達成協議，爰依民法第823 條、第824
    條規定，訴請分割共有物，並建議自臨路一側依兩造應有部
    分比例縱向分割如附圖（臺北市士林地政事務所96年6 月4
    日北投土字第643 號複丈成果圖）所示，由原告取得Ｃ及Ｆ
    部分、被告甲○○取得Ｂ及Ｅ部分、被告丙○○取得Ａ及Ｄ
    部分等語，並聲明：求為判決將系爭土地分割。
二、被告甲○○同意原告之請求。被告丙○○則以：坐落於系爭
    土地上之門牌號碼臺北市○○區○○路91巷26號房屋為兩造
    共有，目前由伊使用，原本計劃將來遷入居住養老，惟原告
    及被告甲○○拍賣取得系爭土地應有部分各4 分之1 後，因
    其等亦取得左側門牌號碼臺北市○○區○○路91巷28號房屋
    暨其坐落土地，為利合併使用，而執意將系爭土地以長條狀
    分割，造成伊分得之土地過於狹窄，無法利用，且該部分土
    地尚有水溝，實際可供使用之面積更為狹小，如原告執意分
    割共有物，寧可將應有部分2 分之1 出售等語置辯，並聲明
    ：原告之訴駁回。
三、兩造不爭執之事實：
  (一)坐落臺北市○○區○○段4 小段509 、510 地號土地為兩造
    共有，原告及被告甲○○應有部分各4 分之1 ，被告丙○○
    應有部分2 分之1。
  (二)系爭土地上坐落門牌號碼臺北市○○區○○路91巷26號房屋
    ，為兩造共有，目前由被告丙○○使用。
  (三)系爭房屋左側同段511 地號土地暨其上門牌號碼臺北市○○
    區○○路91巷28號房屋亦為原告所有。
四、基上兩造不爭執之事實，則本件兩造爭執要旨厥為：(一)系爭
    土地應否准予分割？(二)若准予分割，以何種分割方案為可行
    ？茲分述如下：
  (一)系爭土地應准予分割：
    按「各共有人，得隨時請求分割共有物。但因物之使用目的
    不能分割或契約訂有不分割之期限者，不在此限。」「共有
    物之分割，依共有人協議之方法行之。分割之方法，不能協
    議決定者，法院得因任何共有人之聲請，命為左列之分配：
    一、以原物分配於各共有人。二、變賣共有物，以價金分配
    於各共有人。以原物為分配時，如共有人中，有不能按其應
    有部分受分配者，得以金錢補償之」民法第823 條第1 項、
    第824 條分別定有明文。經查，原告主張系爭土地為兩造共
    有之事實，業據提出土地登記謄本（第10頁至第11頁）、土
    地所有權狀（第13頁至第14頁）等影本為證，又系爭土地並
    無因物之使用目的不能分割之情形，雙方亦未訂有不分割之
    約定，且兩造於本件審理中就分割方式無法達成協議等情，
    為兩造所不爭執。揆諸前揭法條規定，原告訴請裁判分割系
    爭共有物，應予准許。
  (二)本件以變價分割為適當：
    復按，分割共有物，究以原物分割，或變價分割為適當，法
    院應斟酌當事人意願、共有物之使用情形、經濟效用及全體
    共有人之利益等情形而為適當之分割，不受共有人所主張分
    割方法之拘束（最高法院87年度臺上字第1402號、88年度臺
    上字第600 號判決要旨參照）。若以原物分割，各當事人分
    得之土地，面積過少，顯然不能作何用途，徒然減損系爭土
    地之經濟效用。經查：
    (1)原告及被告甲○○就系爭共有物提出1 項原物分割方案（
      第37頁），經本院於96年6 月15日依職權勘驗現場並囑託
      臺北市士林地政事務所測量，製作如附圖所示96年6 月4
      日北投土字第643 號複丈成果圖1 件在卷可參（第39頁）
      。查系爭509 地號土地面積91平方公尺、510 地號土地面
      積10平方公尺，合計101 平方公尺，其中510 地號土地臨
      臺北市○○區○○路91巷，509 地號屬狹長型，一面緊臨
      510 地號土地，三面為鄰地包圍，有土地登記謄本（第10
      頁至第11頁）、地籍圖（第9 頁、第36頁）足考，若依上
      開如附圖所示之原物分割方案，自臨路一面縱向原物分割
      ，按兩造應有部分各4 分之1 、4 分之1 、2 分之1 計算
      ，原告及被告甲○○分得土地面積各25.25 平方公尺（折
      合約7.64坪），被告丙○○分得土地面積50.5平方公尺（
      折合約15.28 坪），臨路面寬各約1.127 公尺、1.143 公
      尺、2.355 公尺，深度約21至23公尺不等，面積過小，形
      狀狹長，臨路面寬過窄，顯然難以充分發揮經濟利用價值
      。
    (2)復按，「直轄市、縣（市）（局）政府應視當地實際情形
      ，規定建築基地最小面積之寬度及深度；建築基地面積畸
      零狹小不合規定者，非與鄰接土地協定調整地形或合併使
      用，達到規定最小面積之寬度及深度，不得建築。」建築
      法第44條定有明文。又依臺北市畸零地使用規則第2 條規
      定，該法所稱之畸零地係指面積狹小或地界曲折之基地，
      而依同規則第4 條規定，建築基地寬度與深度未達該條規
      定者，為面積狹小基地，其中住宅區○○路寬7 公尺以下
      時，建築基地寬度在4.8 公尺以內、深度在14公尺以內者
      屬之。查系爭土地面臨道路在7 公尺以下，此經本院依職
      權調取本院95年度執字第8071號執行事件卷附之不動產估
      價報告書足參（第52頁）。而依原告主張之原物分割方案
      ，被告丙○○分得之土地面寬僅2.355 公尺，依前揭法條
      規定，屬於面積畸零狹小不合規定之基地，不得建築。又
      原告及被告甲○○雖因同時所有毗鄰之511 地號土地，而
      得合併使用，不受前揭規定之限制，惟被告丙○○則無法
      申請建築，而不能發揮地利。衡諸兩造依此原物分割方案
      所得之利益，經濟價值差異過大，非金錢補償所能彌補，
      難期公平。
    (3)再查，系爭土地上坐落門牌號碼臺北市○○區○○路91巷
      26號房屋，為兩造共有，目前由被告丙○○使用等情，為
      兩造所不爭執，倘依原告所提之上開原物分割分案，後續
      可能事涉拆屋還地。原告及被告甲○○雖主張：其等可在
      26 號 房屋中間加一道磚牆，將其分得部分與毗鄰28號房
      屋共同整修使用云云，惟被告丙○○分得土地上之建物面
      寬僅餘2.355 公尺，深度20餘公尺，呈狹長型，難期合理
      使用。且該屋為加強磚造之平房，屋齡約45年，建物維護
      保養狀況欠佳等情，有不動產估價報告書足考（第53頁至
      第54頁），倘原告及甲○○將該屋依其主張之土地分割方
      案拆除或整修一半，對於建物結構是否有影響，誠非無疑
      。
    (4)原告及被告甲○○雖主張：臺北市土地寸土寸金，其等住
      家附近之臺北市○○路498 號、松德路25巷26號、松德路
      6 號、10號建物亦係面寬2 米左右，並非不能利用云云，
      並提出照片4 幀為證（第83頁至第85頁）。惟查，原告所
      舉之房屋均屬面臨交通要道之1 樓店面，且屬於公寓大廈
      其中之專有部分，並非獨棟建築面寬僅2 米。反觀系爭土
      地位於臺北市○○區○○路91巷內，屬於都市邊緣，附近
      均以住宅為主，面積道路寬度狹窄，出入較為不便等情，
      業經本院赴現場勘驗屬實，並有本院95年度執字第8071
      號執行事件卷附之不動產估價報告書足參（第46頁至第77
      頁），自無從援引臺北市信義計劃區大廈1 樓黃金店面之
      使用情形，而認系爭土地原物分割為面寬2.355 公尺之狹
      長土地，仍得以單獨發揮地利。
    (5)是以，本院為兼顧兩造利益之公平，斟酌系爭土地使用情
      形、經濟效用、分割難易度、當事人意願等各項因素，認
      原物分割有損系爭土地之完整性，無法發揮地利，不適宜
      進行原物分割，應將系爭共有物變價分割，所得價金按應
      有部分比例分配予各共有人，較為公允，並徹底消滅共有
      關係。
五、綜上所述，原告訴請兩造共有坐落臺北市○○區○○段4 小
    段509 、510 地號土地准予分割，為有理由，應予准許。本
    院認分割方法以變價分割為宜，將系爭土地准予變賣，所得
    價金，按兩造如附表所示應有部分比例分配之。又揆諸前揭
    說明，原告所主張之分割方法，僅供法院之參考，不當然拘
    束法院，是原告訴請原物分割方案固為本院所不採，惟此僅
    係其所主張分割方法不當之問題，毋庸另為其敗訴之判決，
    附此敘明。
六、末按，法院為終局判決時，應依職權為訴訟費用之裁判。又
    敗訴人之行為，按當時之訴訟程度，為伸張或防衛權利所必
    要者，其行為所生之費用，法院得酌量情形，命勝訴之當事
    人負擔其全部或一部。民事訴訟法第87條第1 項、第81條第
    2 款定有明文。查分割共有物具有非訟事件之性質，本院斟
    酌何種分割方法較能增進共有物之經濟效益，並兼顧兩造之
    利益，以決定適當之分割方法，不因何造起訴而有不同，故
    原告請求分割之訴雖有理由，惟關於訴訟費用負擔，以共有
    人全體各按其應有部分比例負擔，方屬事理之平。本件原告
    之訴為有理由，訴訟費用3 萬4,366 元（裁判費2 萬4,166
    元、地政測量費1 萬200 元），應由被告丙○○負擔2 分之
    1 即1 萬7,183 元，被告甲○○負擔4 分之1 即8,591 元，
    餘由原告負擔。
七、本件判決基礎俱已臻明確，兩造其餘攻防方法及訴訟資料經
    本院審酌後，核與判決不生影響，無逐一論駁之必要，併此
    敘明。
八、據上論結，本件原告之訴為有理由，依民事訴訟法第81條第
    2 款、第85條第1 項但書、第87條第1 項，判決如主文。
中　　華　　民　　國　　96　　年　　8 　　月　　31　　日
                  民事第二庭  法  官  陳玉曆
以上正本證明與原本無異。
如對本判決上訴，應於判決送達後20日內向本院提出上訴狀。
中　　華　　民　　國　　96　　年　　9 　　月　　5 　　日
                              書記官  蔡雨呈
附表：
┌─┬───┬──┬──┬───┬──────────┐
│土│坐  落│地號│地目│面積：│共有人暨應有部分    │
│  │      │    │    │平方公│                    │
│  │      │    │    │尺    │                    │
│  ├───┼──┼──┼───┼──────────┤
│  │臺北市│509 │建  │91    │原告：4分之1        │
│  │北投區├──┼──┼───┤被告甲○○：4 分之1 │
│地│溫泉段│510 │建  │10    │被告丙○○：2 分之1 │
│  │4 小段│    │    │      │                    │
└─┴───┴──┴──┴───┴──────────┘
